【裁判字號】    98,訴,1135
【裁判日期】    981012
【裁判案由】    返還存款
【裁判全文】
臺灣臺中地方法院民事判決  98年度訴字第1135號
原      告  丙○○
            乙○○
共      同
訴訟代理人  徐承蔭律師
複代理人    己○○
被      告  第一商業銀行股份有限公司台中分行
法定代理人  辛○○
訴訟代理人  陳芝荃律師
被      告  永豐商業銀行股份有限公司北台中分行
法定代理人  戊○○
訴訟代理人  丁○○
被      告  台灣銀行股份有限公司台中分行
法定代理人  壬○○
訴訟代理人  甲○○
上列當事人間返還存款事件，本院於98年9月22日言詞辯論終結
，判決如下：
    主  文
原告之訴及假執行之聲請均駁回。
訴訟費用由原告負擔。
    事實及理由
一、原告起訴主張：
  (一)緣原告之被繼承人林素美，於生前因承受病痛之苦，爰於民
    國（下同）91年2月7日晚間6時45分作成自書遺囑（下稱系
    爭遺囑），嗣於98年1月24日終不堪病魔之折騰而死亡。而
    原告丙○○、乙○○等二人為被繼承人林素美之繼承人，復
    為系爭遺囑所載：「動產部分：股票有已上市，及未上市、
    銀行存款、郵局存款，均由丙○○及乙○○取得平分。（下
    稱系爭遺產）」等語，分歸之繼承人。
  (二)又被繼承人林素美之另一繼承人庚○○因其賭博負債，更有
    其債主登門討債、惡言侮辱，終而行蹤不明，其未曾善盡為
    人子所應有之照顧，迨被繼承人林素美於晚年飽受病痛之苦
    ，卻始終「未曾」聞問與出現。被繼承人林素美更於生前曾
    表示：「他都沒有來看我這個媽媽。」等語。此之所以為何
    被繼承人林素美遺囑中記載：「除指定丙○○、乙○○兩人
    之外，不得有第三者加入分得遺產。」等語之由來、原因。
    且終至被繼承人林素美不堪病魔折騰，辭世之際，其復亦無
    返家奔喪，此有訃聞在狀可證。
  (三)原告等於處理先母林素美後事後，原告依法申報與繳納遺產
    稅後，爰於98年3月9日本於繼承及消費寄託之法律關係，分
    別向被告第一銀行台中分行請求返還新台幣（下同）1,737,
    067元、永豐銀行北台中分行3,321,391元及臺灣銀行臺中分
    行601,960元，請求給付被繼承人林素美於各該行之存款，
    詎料卻未獲置理，拒絕給付。原告等百般無奈，迭經懇切請
    求仍未果，只得依法提起本件訴訟。
  (四)綜上所述，原告二人自得本於其繼承及消費寄託之法律關係
    ，向被告分別為下列金額之請求：
  (1)被告第一銀行台中分行：868,533.5元（計算式：1,737,067
    元（活期儲蓄） / 2 =868,533.5元）。
  (2)被告永豐銀行北台中分行：1,660,695.5元
  1,981,391元（活期儲蓄）+140,000元（定存）+1,200,000
    元（定存）=3,321,391元。
  3,321,391元/2=1,660,695.5元
  (3)被告臺灣銀行臺中分行：300,980元（計算式：601,960元（
    活期儲蓄）/ 2 =300,980元）。
  (五)對被告抗辯之陳述：
  (1)原告提起本訴屬當事人適格：
  按「遺囑之執行云者，於遺囑發生效力之後，為實現其內容
    所必要之事務也。」、「遺囑之內容，有毋庸執行即可達到
    目的者，例如：…遺產分割方法之指定或其指定之委託（民
    法1165條1項）。」我國親屬法巨擘戴炎輝、戴東雄教授論
    述在案。
  經查，本件訴外人林素美，生前立有系爭遺囑，就其「銀行
    存款」等情，記載「均由丙○○及乙○○取得平分」等語，
    核其性質，係以遺囑定分割遺產之方法，而遺囑為無相對人
    之單獨行為，於遺囑人死亡時，其遺囑即發生法律上之效力
    。查本件系爭存款，為訴外人林素美之遺產，即因系爭遺囑
    之生效、遺囑所定之遺產之分割（民法第1165條第1項參照
    ），而分由原告二人取得，各自為權利義務歸屬之主體，既
    為實體法上權利義務歸屬之主體，於訴訟法上則各自享有訴
    訟實施權，並不以一同起訴或一同應訴為必要，且稽其各自
    之權利，其訴訟標的之法律關係，更無須合一確定。據此，
    本件訴訟核其性質為普通共同訴訟，核與一般未書立遺囑或
    未分割前之情形不同，是以本件起訴之程式，自無違誤。
  揆諸高雄地方法院97年度訴字第1743號判決，其揭櫫之原因
    事實，亦係被繼承人生前立有遺囑，將諸其名義申設於台灣
    銀行之定期存款，分歸予繼承人中之一人，復經該分歸之繼
    承人「一人」起訴主張其分歸之存款，嗣經銀行為訴訟標的
    之認諾。據此，益證本件起訴程式於法核無不合。
  次按「『因在私有財產制度之下，個人對於私有財產，在生
    前既有自由處分權，則該人於其生前，以遺囑處分財產而使
    其於死後發生效力，亦應加以承認（參照戴炎輝、戴東雄合
    著繼承法）。本件依來函資料所示，被繼承人代筆遺囑分割
    遺產之內容，均係繼承人單獨取得某一不動產之全部所有權
    而無共有之情形，屬遺產分割方法之指定，依民法第1165條
    規定，自應從其所定。準此，本件被繼承人死亡時遺囑生效
    ，依其所定遺產分割方法即生遺產分割之效力，由繼承人取
    得單獨之不動產所有權，無民法第1151條有關遺產未分割前
    為公同共有及土地登記規則第120條規定之適用，故各繼承
    人得本其全部所有權人之地位單獨申請辦理繼承登記。…』
    本案遺囑分割遺產，如符合一物一權之原則（即繼承人單獨
    取得被繼承人某一不動產之全部所有權而無共有之情形），
    得由部分繼承人持憑被繼承人之遺囑，單獨就其取得之遺產
    部分申請繼承登記，而無須全體繼承人會同申請。」內政部
    93年11月19日內授中辦地字第0930016064號函揭在案。
  綜上，本件系爭遺囑就系爭遺產（存款），已定其分割遺產
    之方法，自應從其所定。本件被繼承人死亡時，遺囑生效，
    依其所定遺產分割方法即生遺產分割之效力，由繼承人即原
    告二人取得系爭存款，自無民法第1151條有關遺產未分割前
    為公同共有之適用，其理甚明。
  (2)系爭遺囑為真正、有效：
  本件被繼承人林素美之系爭遺囑，業符民法第1190條前段及
    同法第1199條規定，為自書遺囑。復查，遺囑人林素美業於
    98年1月24日死亡，是揆諸上開法文意旨，足認該遺囑之真
    實，自發生自書遺囑之效力。
  次查，林素美於生前，分別於82年4月12日曾簽署借據一紙
    ，揆諸該借據記載：「借款人：『林素美』」、於88年8 月
    3日曾簽發本票乙紙，揆諸該本票上載：「發票人：『林素
    美』」、「住址：『台中市○區○○路一段94巷9號1F』」
    及「立授權書人 (即發票人)：『林素美』」、於92年12 月
    1日簽署房屋租賃契約，上載：「出租人『林素美』」、「
    住址：『台中市○區○○路一段94巷9號1F』」觀之，其「
    林素美」與「台中市○區○○路一段94巷9號1F」之字跡，
    確與系爭遺囑之字跡相符，實難認有何不符之處。尤有進者
    ，揆諸系爭遺囑可知，系爭遺囑實質上為第一人稱之敘述、
    形式上為遺囑人簽署，系爭遺囑為遺囑人林素美所親自書寫
    ，洵堪認定。據此，被告以「字跡與原留簽字不符，難認為
    真」等語，為拒絕給付之理由，則應提出資料供參，否則，
    難遽為被告有利之認定，被告之抗辯，無足採信。亦有台北
    地方法院95年度訴字第2450號判決意旨可參。
  另查，系爭遺囑固載有「台中市」三字，惟遺囑之法定要件
    如此嚴格，乃在於確認是否為遺囑人之本意。而稽諸系爭遺
    囑所載「台中市」三字，固未另外記載「增三字」等語。惟
    查，「台中市」三字根本不影響遺囑人林素美之意思，亦即
    ，縱令並無這三字，仍無礙於系爭遺囑人林素美之意思，亦
    無礙於系爭遺囑之認定，縱其中三字增加，未註明及另行簽
    名，容有疏失，惟該字之存否，與本遺囑全無絲毫影響，自
    不宜以三字之增加，而否定全部遺囑之效力。更何況此三字
    係針對「不動產」部分與本件系爭「存款」部份，要屬無涉
    。此亦有澎湖地方法院88年家訴字第1號判決可參。
  末查內政部警政署刑事警察局鑑定機關鑑定結果略以：「因
    比對資料中欠缺與爭議字跡類同之字跡，比對字跡不足，故
    無法鑑定。」等語。惟查，法院非不得本於五官之作用，勘
    驗系爭遺囑之筆跡，復審酌本件兩造提呈之訴外人林素美之
    平日書寫之文書，兩相對照以觀，其「筆跡個性不僅止於文
    字或其部分的形態與組成、字劃的長短與位置，還顯現在字
    劃相互間的間隔、交叉或接合部分的位置、筆順以及運筆方
    向」、「運筆狀態」、「字劃型態」、「字劃組成」等情（
    見附件1第7-8頁），即不難明瞭，系爭遺囑係出於立遺囑人
    林素美之手，洵堪採信。
  (3)訴外人庚○○是否有喪失繼承權，核與本件無涉：
  本件原告等二人，分別為權利義務歸屬之主體，即銀行存款
    之請求權人，為普通共同訴訟，已見前述，是自無另行追加
    訴外人庚○○之必要。又查，庚○○是否仍具有繼承權，嚴
    格而言，亦核與本件原告二人請求無涉。縱認庚○○具繼承
    權，依系爭遺囑所載，就系爭存款之分配，並非權利義務歸
    屬之主體、遺產分配之對象。準此，不論如何則被告等均仍
    應負有清償消費寄託之責。
  本件原告之訴其當事人適格，原告本於遺囑及消費寄託法律
    關係向被告銀行請求，於法有據。據此，訴外人庚○○是否
    有喪失繼承權之事由，核與本件無涉，不生影響。詳言之，
    若訴外人庚○○具有繼承權，則因系爭遺囑將系爭存款指定
    由原告二人分得；若訴外人庚○○不具有繼承權，除因遺囑
    將系爭存款指定由原告二人分得外，更無從繼承系爭遺產，
    無論庚○○是否喪失繼承權，均與本件原告二人本於遺囑而
    主張給付，不生影響。
  (4)原告等得本於系爭遺囑向被告請求給付存款：
  本件原告為被繼承人林素美之繼承人，復為系爭遺囑所載：
    「動產部分：股票有已上市，及未上市、銀行存款、郵局存
    款，均由丙○○及乙○○取得平分。」等語，分歸之繼承人
    ，前已言及。據此，徵諸高雄地方法院97年度訴字第1743號
    判決判決意旨，原告自得本於系爭遺囑向被告請求存款，依
    法核無不合。
  被告雖抗辯系爭存款若交付予原告，恐違反特留分規定，而
    侵害繼承人之權利云云。惟退步言，縱認有何違反特留分規
    定，揆諸台北地方法院95年度重訴字第372號判決意旨，亦
    非被告所得抗辯，顯與被告無涉，被告之抗辯，顯無理由。
  況按特留分者，「乃概括存在於被繼承人之全部遺產上，並
    非具體存在於各個標的物上。」最高法院86年度台上字第28
    64號判決明揭在案。據此，本件原告主張之系爭存款，僅係
    遺產中之「銀行存款」，實尚難即謂有何侵害特留分之情事
    ，被告永豐銀行就此置辯，難謂有據。
  再按「一、遺囑之內容固有須執行始得實現者，例如遺贈。
    惟依民法第1209條第1項規定：『遺囑人得以遺囑指定遺囑
    執行人，或委託他人指定之。』及第1211條規定：『遺囑未
    指定遺囑執行人，並未委託他人指定者，得由親屬會議選定
    之，不能由親屬會議選定時，得由利害關係人聲請法院指定
    之。』之意旨，並未限定凡依法定方式成立之遺囑均須有遺
    囑執行人，僅於有時為公正適當地執行遺囑，始有指定或選
    定遺囑執行人之必要。故祇要繼承人間或受遺贈人對於遺囑
    之執行無爭議，則遺囑執行人似非執行遺囑之必要機關。」
    法務部81年4月24日（81）法律字第06101號函釋在案。
  據此，本件被告永豐銀行認以，須以遺囑執行人為必要，似
    屬誤會，認本件原告之訴其當事人之適格有問題，似容有誤
    解。亦即，本件不以遺囑執行人為必要，遺囑執行人僅係為
    求執行遺囑之便利而設，於現代忙碌社會或繼承人眾多時，
    尤具實益；惟不得倒果為因，誤認遺囑之執行須有遺囑執行
    人為遺囑執行之要件，就此，不無再事研求之餘地。
並聲明：(1)被告第一銀行台中分行應給付原告各868,533.5元及
    自98年3月9日起至清償日止，按年利率5%計算之利息。(2)被
    告永豐銀行北台中分行應給付原告各1,660,695.5元及自98
    年3月9日起至清償日止，按年利率5%計算之利息。(3)被告臺
    灣銀行臺中分行應給付原告各300,980元及自98年3月9日起
    至清償日止，按年利率5%計算之利息。(4)訴訟費用由被告比
    例分擔。(5)原告願供擔保，請准宣告假執行。
二、被告則辯以：
  (一)被告第一銀行台中分行部分：
  (1)本件系爭遺產為全體繼承人所公同共有，原告起訴顯無理由
    ：
  查原告自承尚有另一繼承人庚○○存在，則本件原告等之被
    繼承人林素美之遺產（包括本件之存款），在未分割前，即
    屬該另一繼承人庚○○與原告2人所公同共有無疑。
  次原告稱另一繼承人庚○○已經被繼承人林素美明示「喪失
    繼承」云云，惟依原告所提出之遺囑，縱認屬實（被告對此
    遺囑之效力及真正有爭執。），該遺囑雖載明「除指定丙○○、乙○○兩人之外，不得有第三者加入分得遺產。」等語
    ，觀其用語，尚難謂被繼承人林素美有為另一繼承人庚○○
    「喪失繼承」之明示；且依原告陳稱另一繼承人庚○○因逃
    避欠債致行蹤不明等語，則該另一繼承人無法探視照顧被繼
    承人林素美及奔喪等情，亦非無正當理由，亦與民法第1145
    條所定「對於被繼承人有重大之虐待或侮辱情事」難謂該當
    ；又原告所提出之訃文，亦非被繼承人林素美所製作，與另
    一繼承人庚○○是否喪失繼承之事實間，並無任何關連性存
    在。是以該另一繼承人庚○○依民法1223條對於本件遺產亦
    有「特留分」可言，故在系爭遺產未分割前，系爭遺產應為
    原告2人與其他繼承人庚○○所公同共有，應無疑義。
  況且另一繼承人庚○○縱認有「喪失繼承」之情（按被告對
    此事實有爭執），則另一繼承人庚○○是否另有其他「代位
    繼承人」存在，而有「代位繼承人」之情形，倘有時，則該
    「代位繼承人」對於系爭遺產，依法自亦應有其「特留分」
    ，最高法院85年度台上字第2569號判決意旨參照。則原告2
    人與該「代位繼承人」對於系爭遺產自亦應認屬公同共有無
    疑。
  另原告所引相關地院判決係指有遺囑執行人之情形而言，與
    本件原告以繼承人身份所為請求，尚屬有間，爰難比附援引
    。據上，系爭遺產既尚有其他繼承人存在，即應為全體繼承
    人所公同共有，本件原告起訴顯無理由。
  (2)系爭遺囑之真正及效力，被告有所爭執：
  查本件原告所提出之系爭遺囑，其中關於不動產部分，增加
    有「台中市」三個字，並未依民法第1190條規定，註明增加
    處所、字數及另行簽名，參以最高法院97年度台上字第2642
    號判決意旨，自與法定要式不符，難謂具有自書遺囑之效力
    。
  次有關被繼承人林素美之簽名是否為其親自簽名？系爭遺囑
    之全文是否為被繼承人林素美所親自書寫？均屬有疑，兩造
    均非具有筆跡鑑定專業能力，被告既對此有所爭執，自應由
    原告對其主張之有利事實負其舉證責任。
  (二)被告永豐銀行北台中分行部分：
  (1)本件訴訟應屬固有必要共同訴訟，訴外人庚○○應列為本件
    之原告：
    原告二人主張其為林素美之繼承人，基於繼承及消費寄託之
    關係，請求被告返還存款，惟依國稅局所發「遺產稅證明書
    」上繼承人除原告二人外尚記載「庚○○」為繼承人，依民
    法第1151條規定：「繼承人有數人時，在分割遺產前，各繼
    承人對於全部遺產為公同共有。」，故本件訴訟應以全部繼
    承人之名義為起訴，屬固有必要共同訴訟，訴外人庚○○應
    列為本件之原告。
  (2)關於系爭遺囑是否為真正、有效部分：
  被告並非該繼承事件之當事人，遺囑是否為真正、有效，原
    告應以另一繼承人庚○○為被告，另行提起確認之訴即「確
    認遺囑之真正」及「確認繼承人庚○○繼承權不存在」之訴
    訟較為妥適。
  如法院於本件訴訟中得為確認遺囑是否真正、有效之認定，
    則依民法第1211條規定：「遺囑未指定遺囑執行人，並未委
    託他人指定者，得由親屬會議選定之，不能由親屬會議選定
    時，得由利害關係人聲請法院指定之。」。依系爭遺囑內容
    觀之，並未指定遺囑執行人或委託他人指定，則原告二人要
    成為遺囑執行人應經親屬會議或聲請法院選定，依原告所附
    之全部證物觀之，均無原告二人為合法遺囑執行人之證明，
    原告二人自不得僅單純依遺囑之內容，即得向被告請求返還
    存款，應以遺囑執行人之名義，始得向被告請求返還存款。
  (3)訴外人庚○○有無喪失繼承權之事由：
  訴外人庚○○繼承權之有無，原告應另為提起確認繼承權有
    無之訴訟，亦如前述，合先陳明。
  依民法第1145條第1項第5款規定：「有下列各款情形之一者
    ，喪失其繼承權：五、對於被繼承人有重大之虐待或侮辱情
    事，經被繼承人表示其不得繼承者。」。原告二人主張訴外
    人庚○○「因其賭博負債，更有其債主登門討債、惡言侮辱
    ，終而行蹤不明，未曾善盡為人子所應有之照顧」，則對於
    被繼承人林素美為侮辱之人應為訴外人庚○○之債權人，庚○○僅得被認為對於被繼承人林素美未善盡扶養之義務，與
    上述條文中規定繼承人對於被繼承人有重大之虐待或侮辱情
    事顯有不符。
  又被繼承人林素美之遺囑，均無「庚○○不得為繼承人」之
    「明示」，原告主張遺囑中記載：「除指定丙○○、乙○○
    兩人之外，不得有第三人加入分得遺產。」即為「明示」庚○○不得為繼承人，顯有過度解讀；縱鈞院認為該遺囑中之
    記載為明示庚○○不得為繼承人，但依前述庚○○僅能視為
    單純的未盡扶養義務，亦不符民法第1145條第1項第5款有重
    大侮辱或虐待情事之規定。縱認系爭遺囑有繼承人庚○○不
    得繼承之約定，則應認為系爭遺囑關於不得繼承之約定，違
    反法律之規定，而不生效力。
  (4)系爭遺囑有違反特留分之規定：
    民法第1187條規定：「遺囑人於不違反關於特留分規定之範
    圍內，得以遺囑自由處分遺產。」，又依民法第1223條第1
    款規定：「直系血親卑親屬之特留分，為其應繼分二分之一
    。」。本件被繼承人林素美之繼承人有三位，則繼承人庚○○之特留分應為全部遺產之1/6。縱認為系爭遺囑為真正、
    有效，但系爭遺囑確已違反民法第1223條特留分之規定，被
    告自得保留應繼承存款之1/6由繼承人庚○○領取，庚○○
    之特留分於未領取前，原告二人應無從代位庚○○領取。
  (三)被告台灣銀行台中分行部分：
  (1)原告提起本件訴訟，其當事人適格有所欠缺：
  本件訴訟原告所繼承被繼承人林素美對於被告之存款債權，
    係原告與所有繼承人所公同共有，原告欲向被告行使消費寄
    託之返還請求權，其就公同共有之財產權行使，依法仍應經
    全體法定繼承人同意，查依財政部臺灣省中區國稅局遺產完
    稅證明書所列遺產繼承人為庚○○、乙○○、丙○○共3人
    ，原告僅以其中2人向被告請求返還存款於該2人，其遺產既
    尚未分割，相關權利之行使仍須經全體繼承人同意。原告就
    公同共有之財產權非由全體繼承人全體或得其他繼承人全體
    之同意起訴或被訴，則於當事人適格即有欠缺。
  縱原告所持之系爭遺囑為真正、有效，並記載「除指定丙○○、乙○○兩人之外不得有第三者加入分得遺產」，然其文
    意並未明示排除庚○○之繼承權，又因現行民法無指定繼承
    人之制度，亦不允許被繼承人以遺囑廢除法定繼承人之繼承
    人地位。原告向被告主張消費寄託返還之給付請求，在遺產
    未分割之前，仍屬公同共有，依民法第1151條、第828條及
    第831條之規定，即應以全體繼承人之同意為之。原告僅以
    繼承人3人中之2人提起給付之訴向被告請求者，依照最高法
    院41年台上字第170號判例之意旨，非由全體公同共有人全
    體或得其他公同共有人全體之同意起訴或被訴，則於當事人
    適格即有欠缺。
  另原告向被告主張消費寄託返還請求，除應以全體繼承人之
    同意為之，又如就系爭遺囑內容，其他法定繼承人可能有所
    爭執，原告自應依民法第1211條選定或請求法院指定遺囑執
    行人代理全體繼承人為之（參民法第1215條）後，再由遺囑
    執行人依其職權就遺囑內容及法令規定分配解決繼承人間內
    部紛爭，而非逕向被告請求給付於繼承人其中一人或數人，
    其逕向被告之給付請求，其當事人適格即有欠缺。
  (2)系爭遺囑是否符合法定要件，仍待查證：
  按遺囑應依法定方式為之，「自書遺囑」依民法第1190條之
    規定，應自書遺囑全文，記明年月日，並親自簽名。其非依
    此方式為之者，不生效力。原告持系爭遺囑向被告請求給付
    ，被告調閱「林素美」之存款印鑑卡比對，因該遺囑簽名部
    份，僅可見「林素」二字，「美」為按捺指印遮蓋，無法辨
    明，且「林素」二字與留存資料，亦無法認定確為林素美親
    簽。又系爭遺囑未經公證，且其內容及效力可能有其他繼承
    人爭執，原告亦未向有確認利益其他繼承人提出確認之訴，
    俾由公正法院指示公正單位鑑定。倘系爭遺囑並非真正有效
    ，原告自不得據以向任何人請求。又系爭遺囑縱為真正、有
    效，不論法院就遺囑真偽之確認訴訟確定判決之主文為何，
    要不影響各繼承人於分割遺產前係就全體遺產為公同共有之
    法律關係。（參臺北市政府法規委員會90年4月4日北市法一
    第9020225900號函）。
  (3)縱認系爭遺囑為真正並具完全效力，惟系爭遺囑違反關於特
    留分規定：
  按「遺囑人於不違反關於特留分規定之範圍內，得以遺囑自
    由處分遺產」，民法第1187條定有明文。而特留分係不可侵
    害之最低限度繼承分。查系爭遺囑之內容略以：「動產部分
    ：…，均由丙○○及乙○○取得平分。不動產部分：…均由
    丙○○、乙○○平分…除指定丙○○、乙○○兩人之外不得
    有第三者加入分得遺產。」。惟查依財政部臺灣省中區國稅
    局遺產完稅證明書所列遺產繼承人為庚○○、乙○○、丙○○共3人，上開遺囑內容明顯違反民法特留分之規定。原告
    等向被告主張消費寄託返還請求，除應以全體繼承人之同意
    為之外，因該遺囑之內容已違反特留分之規定，被告更無法
    單純以原告2人之主張即為給付。（參最高法院97年台抗字
    第769號裁定）。
  至原告於所引高雄地方法院97年訴字第1743號判決，該判決
    之判斷基礎，係以該判決之當事人就訴訟標的之認諾為判決
    之基礎，與本件不同，不足為據。
  原告向被告主張消費寄託返還請求，除應以全體繼承人之同
    意為之，又如就系爭遺囑內容，其他法定繼承人可能有所爭
    執，原告自應依民法第1211條由親屬會議選定或請求法院指
    定遺囑執行人代理全體繼承人為之（參民法第1215條）後，
    再由遺囑執行人依其職權就遺囑內容及法令規定分配解決繼
    承人間內部紛爭，而非逕向被告請求給付於繼承人其中一人
    或數人，原告所引台灣台北地方法院95年度重訴字第372號
    判決，以及台灣台北地方法院95年度訴字第2450號判決係以
    遺囑執行人請求為基礎。退步言，縱認特留分之侵害與否係
    繼承權遭侵害之繼承人得向原告主張權利，惟就公同共有之
    權利之對外主張，仍須全體繼承人同意或由繼承人之代理人
    （或遺囑執行人）代表全體對外主張權利，判決基礎與本件
    不同，亦不足為據。
  (4)訴外人庚○○是否喪失繼承權，仍須原告舉證：
    有關訴外人庚○○是否喪失繼承權乙事，須原告舉證其是否
    具民法第1145條之情形。又依系爭遺囑之內容，亦無從推知
    庚○○對於被繼承人有重大之虐待或侮辱情事，經被繼承人
    表示其不得繼承之情形，僅憑原告之陳述，尚不能引以為據
    ，另其陳述之內容是否屬於重大之虐待或侮辱情事仍有疑義
    。此關係庚○○權益甚鉅，因原告向被告之給付請求不欲經
    其他繼承人（即公同共有人）庚○○同意，又不欲請求法院
    就具確認利益之庚○○訴請確認遺囑真正，更主張庚○○喪
    失繼承權，倘鈞院認定原告之訴有當事人適格者，懇請鈞院
    依職權依民事訴訟法第67條之1規定，通知庚○○。
答辯均聲明：(1)原告之訴駁回。(2)訴訟費用由原告負擔。(3)如受
    不利判決，願供擔保請准免為假執行。
三、得心證之理由：
  (一)訴外人林素美於98年1月24日死亡，而其法定繼承人除原告
    丙○○、乙○○外，尚有訴外人庚○○，並留有系爭遺產（
    存款）等事實，為兩造所不爭執，並有戶籍謄本、繼承系統
    表、財政部台灣省中區國稅局遺產稅免稅證明書等影本為證
    ，應堪信為真實。
  (二)原告等主張被繼承人林素美生前曾於91年2月7日書立自書遺
    囑，嗣於98年1月24日死亡及被告等否認該自書遺囑之真正
    ，並拒絕給付等情，業據其提出自書遺囑、死亡證明書、申
    請書、律師函、台灣銀行台中分行函文、第一商業銀行台中
    分行函文等影本為證。經查：
  (1)本件系爭遺囑原告等主張係林素美生前所親筆書寫，並提出
    林素美生前所簽署借據、簽發本票及房屋租賃契約書等影本
    供參酌比對。然被告等則辯稱系爭遺囑上被繼承人林素美之
    字跡與原留存於被告銀行之簽字不符，而主張系爭遺囑非真
    正云云。惟經本院審酌兩造所提出供比對林素美字跡之書面
    資料，由附件甲證中編號5、6號被繼承人林素美所簽之本票
    、編號7號之房屋租賃契約書；乙證中編號1號之第一商業銀
    行印鑑卡；丙證中編號1、2號之台灣銀行印鑑卡、編號3號
    之掛失止付申請單、編號4號之存入憑條；丁證中編號1之永
    豐銀行印鑑卡、編號2號之金融卡領用證明、編號3號之申請
    書、編號6號之建華銀行印鑑卡、編號7號之金融卡領用證明
    、編號8號之開立帳戶申請書等影本資料中，經本院勘驗結
    果：被繼承人林素美之親自簽名「林素美」中之「林」、「
    素」字，與系爭遺囑上「林素美」之「林」、「素」字其字
    跡、勾劃方式均屬相同；書寫數字「7」之字跡、筆劃順序
    ，亦極相似；又系爭遺囑不動產坐落「台中市○○路○段94
    巷9號1F」其筆跡、筆劃特徵亦與甲證編號7出租人林素美所
    書寫地址「台中市○區○○路一段94巷9號1F」，丁證編號3
    申請書客戶林素美其所簽戶籍地「台中市○區○○路1段94
    巷9號1F」雷同，堪認系爭遺囑確為被繼承人林素美生前所
    親筆書寫，且為真正。據上，原告主張林素美生前所書立之
    系爭遺囑為真正，即有理由。
  (2)按自書遺囑，應自書遺囑全文，記明年、月、日，並親自簽
    名；如有增減、塗改，應註明增減、塗改之處所及字數，另
    行簽名，民法第1190條定有明文。查系爭遺囑確為林素美所
    親筆書寫，詳如前述，惟就系爭遺囑內容，其中關於不動產
    部分第1點有增加「台中市」三個字，然林素美並未依上開
    民法規定，於有增加時，註明增加處所、字數及另行簽名，
    則系爭遺囑顯然未依規定之方式增減、塗改，是其遺囑應視
    為無變更，仍保持其效力，附此敘明。
  (三)又林素美之法定繼承人除原告二人外，尚有訴外人庚○○，
    此為兩造所不爭執。原告主張對於系爭遺囑內之系爭遺產部
    分，因訴外人庚○○未盡照顧母親之責任、義務，且未返家
    奔喪，其已喪失繼承權云云，然為被告等否認，並以前揭情
    詞置辯。觀諸系爭遺囑之內容，該遺囑雖載明「…除指定丙○○、乙○○兩人之外，不得有第三者加入分得遺產。」等
    語，觀其用語，並未有林素美有為另一繼承人庚○○「喪失
    繼承權」之明示。且依原告自陳訴外人庚○○因逃避賭博負
    債致行蹤不明，更有其債主登門討債，惡言侮辱等情，惟此
    並非訴外人庚○○所為，核與民法第1145條所規定「對於被
    繼承人有重大之虐待或侮辱情事」之喪失繼承權事由顯不相
    當。再者，訴外人庚○○與原告二人均係被繼承人林素美與
    其前夫林國棟所生，而林素美與林國棟早於68年間離婚，林
    素美嗣於87年間再婚嫁予第三人余華，原告二人由母親林素
    美扶養監護，並由余華收養，故改姓為「余」姓；訴外人庚○○則由父親林國棟扶養監護，此有原告提出之監護婚生子
    女變更同意書、戶籍謄本可稽。則林素美既與林國棟早於68
    年間離婚，嗣後林素美與第三人余華共組家庭，而訴外人庚○○歸由父親林國棟扶養監護並同住之情況下，訴外人庚○○無法親自照顧被繼承人林素美亦屬常情。又原告另稱訴外
    人庚○○於林素美辭世之際，未返家奔喪，並提出訃文為證
    。然查該訃文為原告等所自行製作，而林素美病故時，原告
    等是否有通知訴外人庚○○等情，亦未見原告舉證。是以上
    開原告所另提出之事由，亦與民法第1145條第1項第5款所規
    定「對於被繼承人有重大之虐待或侮辱情事」難謂該當，且
    與訴外人庚○○是否喪失繼承權之事實間，並無任何關連性
    存在。故訴外人庚○○並未喪失繼承權，堪以認定。
  (四)被告等另以訴外人庚○○亦為林素美之繼承人，而林素美將
    系爭遺產全部歸由原告二人取得，顯已侵害訴外人庚○○之
    特留分等語抗辯。經查：
  (1)按應得特留分之人，如因被繼承人所為之遺贈，致其應得之
    數不足者，得按其不足之數由遺贈財產扣減之。民法第1225
    條定有明文。又依民法第1187條規定，遺囑人於不違反關於
    特留分規定範圍內，得以遺囑自由處分遺產。而以遺囑自由
    處分遺產之情形，並不限於遺贈而已，如被繼承人得以遺囑
    指定遺產分割方法、指定應繼分等均屬之。遺囑人既可於不
    違反特留分規定範圍內，以遺囑指定遺產分割方法或指定應
    繼分，惟遺囑有侵害特留分時，其指定並非無效，僅特留分
    被侵害之繼承人得行使扣減權，此有最高法院58年台上字第
    1279號判例可參。次按被繼承人之直系血親卑親屬、父母、
    兄弟姊妹、祖父母及配偶，即全部法定繼承人均為特留分權
    利人，民法第1223條亦載有明文。本件原告二人及訴外人庚○○依法均為林素美之法定繼承人，且訴外人庚○○並未喪
    失繼承權，當然未喪失其特留分權利等情，業如前述。查林
    素美於系爭遺囑中就系爭遺產之分配表示：「動產部分：…
    ，均由丙○○及乙○○取得平分。不動產部分：…均由丙○○、乙○○平分…除指定丙○○、乙○○兩人之外不得有第
    三者加入分得遺產。」等語，核系爭遺囑之內容，其真意應
    係系爭遺產之所有權歸屬於原告二人，足認林素美業以遺囑
    指定系爭遺產分割方法，並將系爭遺產所有權全數給予原告
    二人。則訴外人庚○○依上開民法之規定，應有特留分即系
    爭遺產之1/6，即因系爭遺囑而遭侵害，則訴外人庚○○即
    得依民法第1225條規定行使扣減權。是系爭遺產在訴外人庚○○未行使扣減權之前，原告二人之被繼承人自不得無償處
    分訴外人庚○○之特留分，被告前開所辯，即屬有據。
  (2)次按繼承人有數人時，在分割遺產前，各繼承人對於遺產全
    部為公同共有，為民法第1151條所明定。查本件系爭遺產之
    分割方法雖已指定，但其具體之情形如何予以分割，而使其
    歸屬於各繼承人，仍應另行決定之。是以本件系爭遺產在分
    割前仍屬林素美之全體繼承人即原告二人及訴外人庚○○所
    公同共有至明。又公同共有物之處分及其他權利之行使，除
    法律另有規定外，應得公同共有人全體之同意，民法第828
    條第3項定有明文。依前揭說明原告等起訴請求被告等返還
    系爭存款，即應由各繼承之公同共有人全體起訴或得公同共
    有人全體之同意，始為適法。
  (3)復按遺囑之執行，須有得由遺囑執行人執行之事項，或須有
    得由其執行之情形；不須遺囑執行人之執行，遺囑之內容即
    可實施時，則不發生遺囑執行人之指定問題。是遺囑執行人
    並非執行遺囑之必要機關，但有時為公正適當之執行，即有
    設遺囑執行人之必要。另遺囑未指定遺囑執行人，亦未委託
    他人指定者，得由親屬會議選定之；不能由親屬會議選定時
    ，得由利害關係人聲請法院指定之，民法第1211條定有明文
    。惟查本件林素美之另一繼承人庚○○經本院依職權為到場
    之通知，然該通知因訴外人庚○○現行蹤不明而無法送達，
    有送達證書在卷可稽。是訴外人庚○○自無法與原告等人一
    同提起本訴，又庚○○是否已同意提起本件訴訟，亦未見原
    告等二人舉證證明，且系爭遺囑動產部分：關於股票數量、
    存款金額亦未明確，則系爭遺囑如欲公正、適當之執行，依
    前揭說明，即應設有遺囑執行人之必要。而系爭遺囑並未指
    定遺囑執行人，亦未委託他人指定，原告等依法自應召開親
    屬會議選定遺囑執行人，或聲請由法院指定之，嗣後，再由
    該遺囑執行人提起訴訟請求被告等返還系爭存款，始為適當
    。又當事人之適格為訴權存在要件之一，原告就為訴訟標的
    之法律關係如無訴訟實施權，當事人即非適格，其訴權存在
    之要件亦即不能認為具備，法院自應認其訴為無理由以判決
    予以駁回。本件關於系爭遺囑之執行，原告等未以全體公同
    共有人名義起訴，復未選定或指定遺囑執行人，由遺囑執行
    人以其名義提起本件訴訟，則原告二人提起本訴，其當事人
    適格自屬欠缺，應以判決駁回之。
四、綜上所述，原告等未以全體公同共有人名義起訴，復未選定
    或指定遺囑執行人，由遺囑執行人以其名義提起本件訴訟，
    即屬當事人不適格。從而，原告提起本件訴訟，主張依繼承
    及消費寄託之法律關係，請求被告等銀行返還系爭存款，即
    屬無據，應連同其假執行之聲請併予駁回。
五、本件事證已臻明確，兩造其餘攻擊防禦方法及所舉證據，經
    審酌，與本件判決結果均無影響，爰不一一論述，附此敘明
    。
六、據上論結，本件原告之訴為無理由，依民事訴訟法第78條，
    第85條第1項前段，判決如主文。
中    華    民    國    98    年    10    月    12     日
                  民事第二庭    法  官  周靜秀
正本係照原本作成。
如不服本判決，應於送達後20日內向本院提出上訴狀。
中    華    民    國    98    年    10    月    13     日
                                書記官


司法院資訊處製作；財團法人民間司法改革基金會備份。
